臺灣橋頭地方法院民事判決　　　　　　110年度勞訴字第100號
原　　　告　陳重正　
　　　　　　曾建雄　

　　　　　　何永雄　
　　　　　　邱賜福　
　　　　　　黃世雄　
　　　　　　蕭燦彬　
　　　　　　陳金財　
共　　　同
訴訟代理人　劉思龍律師
　　　　　　張雨萱律師
被　　　告　台灣中油股份有限公司

法定代理人　李順欽　
訴訟代理人　吳俁律師　
上列當事人間請求給付退休金差額事件，本院於民國110年9月16
日言詞辯論終結，判決如下：
    主      文
一、被告應分別給付原告如附表「應補發退休金」欄所示之金額
    ，及各自如附表「利息起算日」欄所示之日起至清償日止，
    按年息5％計算之利息。
二、訴訟費用由被告負擔。
三、本判決第一項得假執行。但被告如分別以如附表「應補發退
    休金」欄所示之金額為原告預供擔保，各得免為假執行。 
    事實及理由
一、原告主張：原告均受僱於被告，嗣原告陳金財於民國109年6
    月30日退休；原告黃世雄、蕭燦彬均於110年6月30日退休；
    其他原告則於109年7月1日結清舊制退休金年資。原告於勞
    動基準法（下稱勞基法）實施前依臺灣省工廠工人退休規則
    （下稱退休規則）第9條第1款、第10條規定，勞基法實施後
    依該法第55條第1項規定，計算退休金基數如附表所示。而
    原告退休或結清時，被告雖有發給退休金，惟原告任職期間
    每月均領有「夜點費」（下稱系爭夜點費），該夜點費屬原
    告固定、常態所得預期之工作報酬，具「勞務對價性」及「
    經常性給與」之性質，應屬工資之一部分，應列入平均工資
    計算。然被告未將系爭夜點費計入原告平均工資計算，致分
    別短少給付如附表「應補發退休金」欄所示之金額，被告並
    應自附表「利息起算日」欄所示之日起，對原告負給付遲延
    之責。另陳金財曾以其退休時，被告所發給之退休金未計入
    其退休前6個月所領取之夜點費，訴請被告給付退休金差額
    新臺幣（下同）121,111元，經本院109年度勞訴字第87號判
    決被告應予給付，被告雖提起上訴，仍為臺灣高等法院高雄
    分院（下稱高雄高分院）109年度勞上易字第113號判決駁回
    上訴確定（下稱前案）。惟因被告於前案所計算應補發陳金
    財之退休金額有誤，經依被告於本案所提出陳金財退休前6
    個月之薪資單重行計算後，陳金財得請求被告補發之退休金
    為292,500元，扣除前案已判決之121,111元，尚得請求171,
    389元。為此，爰依退休規則第9條第1款、第10條、勞基法
    第55條、第84條之2、勞退條例第11條第1項、第3項等規定
    提起本件訴訟等語。並聲明：如主文第一項所示。
二、被告則以：依被告給付夜點費之歷史沿革觀之，係著眼於勞
    工夜間進餐需求所為之恩惠性給與，原係以購買食物方式發
    放夜點費，後改採以現金形式發放，迭經數度調整，至97年
    1月調為小夜250元、大夜400元後，迄今未再調整，其調整
    係隨物價指數而定，與工作調薪無關。又被告係採單一薪資
    用人費率制度及工作品評制度，核發薪資已將相關因素評量
    在內，夜點費發放則為同一金額給付，不問其工作性質、經
    驗、學歷、智力、技能、勞心度、勞力度、年資等情，亦未
    因勞工在例假日、休假日而依勞基法第39條規定加倍發給，
    足見夜點費並非勞工工作之對價，縱屬固定發放，僅係雇主
    為改善勞工生活之恩惠性給與，並非勞基法第2條第3款所稱
    之工資。另自勞基法第25條、第30條、第34條規定觀之，可
    知「晝夜輪班制」乃法所明定之工作型態，屬正常工作時間
    之範圍內，雇主依法毋庸為任何額外之給付，與延長勞工工
    作時間應另加「延時工資」之情形不同，是縱夜點費之給付
    具有經常性，亦不具勞務對價性。而原告受僱之初即已知悉
    工作型態係採三班輪值制，每位員工皆有輪值中、夜班之情
    形，夜點費之發放對象即為實際輪值中、夜班之員工，此為
    原告工作之常態，非被告強迫原告於夜間工作。另依勞基法
    施行細則第10條第9款將有關「夜點費」及「誤餐費」刪除
    理由及改制前行政院勞工委員會勞動2字第0940032710號函
    釋意旨，應依實質個案認定夜點費之性質，而系爭夜點費為
    特定目的所為額外之給與，且其性質並非勞務提供之對價，
    即非工資，自不應列入平均工資計算退休金，原告訴請給付
    退休金差額並無理由等語置辯。並聲明：原告之訴駁回。
三、兩造不爭執事項：
  ㈠原告均受僱於被告，陳金財於109年6月30日退休；黃世雄、
    蕭燦彬均於110年6月30日退休；其餘原告均於109年7月1日
    結清舊制退休金年資，依勞基法施行前、後計算之退休金基
    數如附表「退休金基數」欄所示。原告結清或退休前3個月
    、6個月經被告核發夜點費之平均金額如附表「平均夜點費
    」欄所載。
  ㈡被告作業方式為24小時全天候開工，採日班、小夜班、大夜
    班，三班或二班輪流作業。各班工作性質相同，服勤時間不
    同，原告7人均需輪班。
  ㈢被告按實際值勤員工輪值發給之大、小夜班夜點費於97年1
    月1日分別調整為400元、250元。員工如有調職代班或請假
    ，夜點費則歸代班人領取。
  ㈣被告發給之「夜點費」每人每日金額相同，不因員工作業種
    類及職等而有差異。
  ㈤被告前發給原告之退休金並未將夜點費計入原告之平均工資
    ，如夜點費屬平均工資之一部，則原告短少之退休金差額如
    附表各編號「應補發退休金」欄所示，法定遲延利息自附表
    各編號「利息起算日」欄所載日期起算。
  ㈥陳金財前以被告所發給之退休金未計入其退休前6個月之夜
    點費，訴請被告給付退休金差額，經本院109年度勞訴字第
    87號判決認定夜點費屬於勞基法第2條第3款所規定之工資，
    被告應給付陳金財121,111元，被告雖提起上訴，仍為高雄
    高分院109年度勞上易字第113號判決駁回上訴確定。惟前案
    所計算被告應補發之退休金差額短少171,389元。
四、本件爭點：
  ㈠系爭夜點費是否屬於工資，而應列入勞基法所定平均工資計
    算退休金？
  ㈡原告請求被告補發如附表所示之退休金差額暨遲延利息，有
    無理由？
五、本院之判斷：
  ㈠系爭夜點費是否屬於工資，而應列入勞基法所定平均工資計
    算退休金？
  ⒈原告陳重正、曾建雄、何永雄、邱賜福、黃世雄、蕭燦彬（
    下稱陳重正等6人）部分：
  ⑴按工資係謂勞工因工作而獲得之報酬；包括工資、薪金及按
    計時、計日、計月、計件以現金或實物等方式給付之獎金、
    津貼及其他任何名義之經常性給與均屬之，勞基法第2條第3
    款定有明文。故計付原告之工資，係指勞工因工作而獲得之
    報酬，且屬經常性之給與。至於所謂「經常性給與」，是工
    資給付型態其中之一，某項給付之給付是否經常，可用以判
    斷該項給付是否為工資之依據之一。又判斷某項給付是否為
    工資，應具體認定，不因形式上所用名稱為何而受影響；而
    恩惠性給與係指雇主為改善勞工生活所為之補助性、偶然性
    、任意性或勉勵性等臨時起意而與工作無關之給與（最高法
    院87年度台上字第2823號、92年度台上字第2108號、93年度
    台上字第1767號判決意旨參照）。
  ⑵查被告工廠作業方式為24小時全天候開工，按日班、小夜班
    、大夜班三班輪流作業，被告則按實際值勤員工輪值發給大
    、小夜班夜點費，足認應係陳重正等6人之工作型態屬於24
    小時分三班且區分輪值大、小夜班，被告始給付系爭夜點費
    。佐以陳重正等6人每月雖因值班天數多寡而致領取之系爭
    夜點費有所不同，惟多數月份均大約額外領取數千餘元，有
    其等退休或結清前6個月薪資明細在卷可參（本院卷第67至1
    37頁），顯見陳重正等6人在職期間輪值大、小夜班已具有
    常態性，與為因應臨時性之業務需求，偶而為之者有間。雖
    系爭夜點費金額固定，並不因員工之工作內容、年資、職級
    不同而有差別，但仍以實際參與輪班工作者始得領取，故系
    爭夜點費並非為應付臨時性之業務需求而偶爾發放之款項，
    乃係在特定工作條件下，所形成固定常態工作中可取得之給
    與，此種雇主因特殊工作條件而對勞工所加給之給付，本質
    上自應認為係勞工於該值班時段從事工作之勞務對價。就此
    而言，系爭夜點費係雙方間就特定之工作條件達成協議，並
    成為勞工於一般情形下，經常可以領得之給付，其性質上屬
    勞工因工作所獲之報酬，在制度上亦具有經常性，而符合上
    揭「勞務對價性」及「經常性給與」之要件，自應屬於工資
    之一部分。
  ⑶被告雖辯稱依夜點費發放沿革，係體恤值夜班員工之辛勞，
    自食物津貼演變為金錢給付所為之恩惠性、鼓勵性給與，金
    額調整或核定與物價指數較為相關，且夜點費金額固定，不
    因員工職位、階級、薪資及勞務給付內容有差異，認夜點費
    之給付與勞務提供不具對價性等語。惟勞基法第2條第3款就
    工資所為定義，只須符合勞工因工作而獲得之報酬，以現金
    或實物等方式之經常性給予均屬之，被告給付內容之變動，
    並不影響係屬勞工於夜間工作報償之性質。而陳重正等6人
    每月固定輪值大夜班或小夜班，按月領取系爭夜點費，並非
    偶一為之，而屬經常性所得報酬，且系爭夜點費領取之條件
    即為夜間工作，與日班員工相較顯已具備特殊差異之工作條
    件，核屬經常性提供勞務所得報酬，均如前述。又工資各項
    結構之內容，雖有依工作性質、職級、年資等節而有不同或
    毋須申報領取者（如本薪），然亦不乏為相同數額之給付（
    如伙食津貼、交通津貼等）或核實申報領取者（如加班費）
    ，公司給付勞工之各種款項是否屬於工資之一部，應實質審
    核其內容，而非依是否屬正常工時內之給付、形式上數額是
    否同一、是否加倍發給，或是否需依公司內部規範、設定條
    件申報請領，推認該等給付非屬工資。是系爭夜點費之調整
    、幅度、核定，亦屬公司內部發給該項費用之設計問題，不
    影響其性質上為工資之認定。被告上開所辯，自難憑採。
  ⑷被告再辯稱勞基法並未規定晝夜輪班制雇主應另加給工資，
    而被告公司早班、午班、晚班各班工作內容相同，夜點費之
    發給未相應增加夜班員工勞務內容，與從事勞務內容無直接
    關聯性，縱為經常性給付亦無勞務對價性而得認屬工資之一
    部等語。惟公司是否實行晝夜輪班制，由全廠員工輪值夜班
    ，而非由固定員工專職夜班，乃雇主基於公司管理、員工健
    康、工作效率、事業特殊性等諸多層面考量，雇主發給員工
    之費用，是否為工作所附加之報償，仍應視該費用之內容而
    定，尚無從以是否於日間、夜間工作逕為區分，工資之認定
    ，既以勞工提供勞務與雇主支付報酬（工資）間之對價性為
    依據，自不因工作型態是否為輪班制而有差異。被告上開所
    辯，亦無足採。
  ⑸至勞基法施行細則第10條第9款修法刪除夜點費之規定，依
    其修正理由所示乃係為避免雇主巧立名目，規避將該給付列
    入平均工資計算，則夜點費是否屬於工資，自應依個案判定
    其是否為勞工工作之對價，且具經常性而非偶發者。而系爭
    夜點費之發放，究其性質該當勞務對價性及經常性給與之要
    件，應屬工資之一部分，已如前述，自不因法令之修正而影
    響系爭夜點費屬工資之認定。
  ⒉原告陳金財部分：
  ⑴按學說上所謂之「爭點效」，係指法院於確定判決理由中，
    對訴訟標的以外當事人所主張或抗辯之重要爭點，本於兩造
    辯論之結果所為之判斷結果，除有顯然違背法令，或當事人
    提出新訴訟資料足以推翻原判斷之情形外，於同一當事人間
    ，就與該重要爭點有關之他訴訟，不得再為相反之主張，法
    院亦不得作相異之判斷而言，其乃源於訴訟上之誠信原則及
    當事人公平之訴訟法理而來。是「爭點效」之適用，除理由
    之判斷具備「於同一當事人間」、「非顯然違背法令」及「
    當事人未提出新訴訟資料足以推翻原判斷」等條件外，必須
    該重要爭點，在前訴訟程序已列為足以影響判決結果之主要
    爭點，經兩造各為充分之舉證，一如訴訟標的極盡其攻擊、
    防禦之能事，並使當事人適當而完全之辯論，由法院為實質
    上之審理判斷，前後兩訴之標的利益大致相同者，始應由當
    事人就該事實之最終判斷，對與該重要爭點有關之他訴訟負
    結果責任，以符民事訴訟上之誠信原則（最高法院96年度台
    上字第307號判決意旨參照）。
  ⑵經查，陳金財前以其退休前6個月均領有夜點費，惟被告未
    將夜點費計入其平均工資以計算退休金，致短少給付121,11
    1元，依退休規則第9條第1款、第10條、勞基法第55條第1項
    、第3項、第84條之2等規定，訴請被告給付上開差額，被告
    則以其所發放之夜點費非屬勞基法第2條第3款所定之工資，
    自不需計入平均工資以計算退休金等語為辯。經前案將「系
    爭夜點費是否屬於工資，而應列入勞基法所定平均工資計算
    退休金」列為爭點，經兩造實質攻防後，法院認定系爭夜點
    費屬於勞基法所定之工資，應計入平均工資計算退休金確定
    ，有前案判決書在卷可稽（本院卷第151至163頁），並經本
    院調閱前案卷宗核閱無訛。而前案判決並無判斷違背法令，
    被告亦未提出新訴訟資料足以推翻原判斷，則依前開說明，
    前案判決認定「系爭夜點費屬於工資，應列入勞基法所定平
    均工資計算退休金」之判斷，於本件訴訟即生爭點效，被告
    不得再為相反之主張，本院亦不得作相反之判斷，以符民事
    訴訟法上之誠信原則。
  ⒊綜上，系爭夜點費之給付因具有勞務對價性、經常性，而應
    屬原告工資之一部分，並應列入平均工資計算退休金，堪以
    認定。 
  ㈡原告請求被告補發如附表所示之退休金差額暨遲延利息，有
    無理由？
  ⒈按除別有規定外，確定之終局判決就經裁判之訴訟標的，有
    既判力，民事訴訟法第400條第1項定有明文。而所謂一部請
    求，係指以在數量上為可分之金錢或其他代替物為給付目的
    之特定債權，債權人僅就其中之一部分為請求，但就其餘部
    分不拋棄其權利者而言。於實體法上，債權人既得自由行使
    一部債權，在訴訟法上，即為可分之訴訟標的，其既判力之
    客觀範圍自應以債權人於其訴所聲明者為限度。苟債權人前
    訴僅就債權之一部訴請債務人給付，而未明確表示拋棄其餘
    部分債權之請求，縱在該一部請求之訴訟中未聲明保留其餘
    請求，該未請求部分仍非確定判決之既判力所及（最高法院
    102年度台抗字第1097號裁定、109年度台上字第79號判決意
    旨參照）。
  ⒉系爭夜點費既為勞基法第2條第3款規定之工資，被告於原告
    退休或結清勞退舊制年資時，自應將之列入作為平均工資之
    計算基礎，而被告對於如將夜點費列入平均工資計算，則原
    告短少之退休金差額如附表編號1至7「應補發退休金」欄所
    示，法定遲延利息自附表編號1至7「利息起算日」欄所載日
    期起算等節，均無爭執（本院卷第323至325頁）。至陳金財
    前訴請被告給付退休金差額，經前案判決被告應給付121,11
    1元確定，嗣陳金財另尋得其退休前6個月之班別統計表（本
    院卷第139至150頁），及據被告提出其退休前6個月薪資單
    （本院卷第281至291頁）重行計算後，被告應給付之退休金
    差額為292,500元，前案僅判決給付121,111元，雖陳金財因
    計算錯誤而未於前案中請求，然依前開規定及說明，陳金財
    於前案並未聲明放棄此部分之金額，難認即屬拋棄，自得保
    留請求權。從而，原告依前揭規定請求被告給付如附表編號
    1至7「應補發退休金」欄所示之退休金差額，及各自如附表
    編號1至7「利息起算日」欄所示日期起算之法定遲延利息，
    即屬有據。
六、綜上所述，原告依退休規則第9條第1款、勞基法第55條第1
    項第1款、第3項、第84條之2、勞退條例第11條第1項、第3
    項等規定，請求被告分別給付原告如附表各編號「應補發退
    休金」欄所示之金額，及各自如附表各編號「利息起算日」
    欄所示之日起至清償日止，按年息5％計算之利息，為有理
    由，應予准許。
七、本件為勞動事件，且就勞工之給付請求為被告即雇主敗訴之
    判決，依勞動事件法第44條第1項規定，應依職權宣告假執
    行，另依同條第2項規定，應依職權同時宣告被告預供擔保
    後得免為假執行，爰諭知如主文第三項所示。
八、本件事證已臻明確，兩造其餘攻擊防禦方法及所提證據，經
    核與本件判決結果不生影響，爰不一一論述，附此敘明。
九、據上論結，本件原告之訴為有理由，判決如主文。
中    華    民    國   110    年    9     月    24    日
                     勞動法庭   法  官  楊捷羽
以上正本係照原本作成。
如對本判決上訴，須於判決送達後20日內向本院提出上訴狀。如
委任律師提起上訴者，應一併繳納上訴審裁判費。
中    華    民    國   110    年    9     月    24    日
                                書記官  黃國忠
附表：
┌──┬───┬───────┬─────────────┬────────────┬─────┬──────┬───────┐
│編號│姓名  │結清/退休日期 │退休金基數（個）          │平均夜點費（新臺幣）    │應補發退休│利息起算日  │備註          │
│    │      │（民國）      │                          │                        │金（新臺幣│（民國）    │              │
│    │      │              │                          │                        │）        │            │              │
├──┼───┼───────┼────────┬────┼──────┬─────┼─────┼──────┼───────┤
│ 1  │陳重正│109年7月1日   │勞動基準法施行前│13.50000│退休前3個月 │5,066.67  │221,175元 │109年7月31日│              │
│    │      │              ├────────┼────┼──────┼─────┤          │            │              │
│    │      │              │勞動基準法施行後│31.50000│退休前6個月 │4,850     │          │            │              │
├──┼───┼───────┼────────┼────┼──────┼─────┼─────┼──────┼───────┤
│ 2  │曾建雄│109年7月1日   │勞動基準法施行前│12.16667│退休前3個月 │4,933.33  │219,264元 │109年7月31日│              │
│    │      │              ├────────┼────┼──────┼─────┤          │            │              │
│    │      │              │勞動基準法施行後│32.83333│退休前6個月 │4,850     │          │            │              │
├──┼───┼───────┼────────┼────┼──────┼─────┼─────┼──────┼───────┤
│ 3  │何永雄│109年7月1日   │勞動基準法施行前│11.33333│退休前3個月 │4,167     │209,107元 │109年7月31日│              │
│    │      │              ├────────┼────┼──────┼─────┤          │            │              │
│    │      │              │勞動基準法施行後│33.66667│退休前6個月 │4,808.33  │          │            │              │
├──┼───┼───────┼────────┼────┼──────┼─────┼─────┼──────┼───────┤
│ 4  │邱賜福│109年7月1日   │勞動基準法施行前│11.66667│退休前3個月 │4,533.33  │210,111元 │109年7月31日│              │
│    │      │              ├────────┼────┼──────┼─────┤          │            │              │
│    │      │              │勞動基準法施行後│33.33333│退休前6個月 │4,716.67  │          │            │              │
├──┼───┼───────┼────────┼────┼──────┼─────┼─────┼──────┼───────┤
│ 5  │黃世雄│110年6月30日  │勞動基準法施行前│12.83333│退休前3個月 │4,850     │216,910元 │110年7月30日│              │
│    │      │              ├────────┼────┼──────┼─────┤          │            │              │
│    │      │              │勞動基準法施行後│32.16667│退休前6個月 │4,808.33  │          │            │              │
├──┼───┼───────┼────────┼────┼──────┼─────┼─────┼──────┼───────┤
│ 6  │蕭燦彬│110年6月30日  │勞動基準法施行前│6.00000 │退休前3個月 │4,950     │180,367元 │110年7月30日│              │
│    │      │              ├────────┼────┼──────┼─────┤          │            │              │
│    │      │              │勞動基準法施行後│32.00000│退休前6個月 │4,708.33  │          │            │              │
├──┼───┼───────┼────────┼────┼──────┼─────┼─────┼──────┼───────┤
│ 7  │陳金財│109年6月30日  │勞動基準法施行前│13.33333│退休前3個月 │6,500     │171,389元 │109年7月30日│被告應給付之退│
│    │      │              ├────────┼────┼──────┼─────┤          │            │休金差額為292,│
│    │      │              │勞動基準法施行後│31.66667│退休前6個月 │6,500     │          │            │500元，前案已 │
│    │      │              │                │        │            │          │          │            │判決被告應給付│
│    │      │              │                │        │            │          │          │            │121,111元確定 │
│    │      │              │                │        │            │          │          │            │。            │
└──┴───┴───────┴────────┴────┴──────┴─────┴─────┴──────┴───────┘